【裁判字號】    94,家上,228
【裁判日期】    950111
【裁判案由】    回復姓氏
【裁判全文】
臺灣高等法院民事判決                 94年度家上字第228號
上  訴  人  甲○○
訴訟代理人  李震華律師
被上 訴 人  乙○○
上列當事人間回復姓氏事件，上訴人對於中華民國94年7月6日臺
灣桃園地方法院94年度家訴字第23號第一審判決提起上訴，本院
於94年12月28日言詞辯論終結，判決如下：
    主      文
上訴駁回。
第二審訴訟費用由上訴人負擔。
    事實及理由
一、上訴人主張：兩造於民國92年4月22日協議離婚，在苗栗市
    江錫麒律師事務所，經律師江錫麒及上訴人之父許金森見證
    下，約定未成年子許祐銓（下分別簡稱許祐銓或葉祐銓）由
    被上訴人監護時不得改姓。嗣於92年6月25日，立法院修正
    姓名條例第6條第3款規定，被上訴人竟據該規定，於94年1
    月13日逕自向桃園縣新屋鄉戶政事務所（下簡稱戶政事務所
    ），申請變更許祐銓之姓氏為葉祐銓。惟按民法第1059條第
    1項就父母子女關係中姓氏部分設有明文規定，乃父母子女
    關係之最終及決定性標準。姓名條例乃政府之民政機關，為
    關於人民姓氏登記變更之行政管制規定，係屬行政法規，並
    無變更人民實體法權利義務關係之權力與法效。且子女姓氏
    ，非如名字僅為自然人之代號，其寓有傳宗接代及判斷血緣
    關係之實質內涵，與為保護行使監護權之父或母之社會觀瞻
    法益者，顯然不可同日而語。姓名條例該條款於92年6月在
    立法院修法過程中，內政部表達反對立場，且其三讀之附帶
    決議要求速就民法第1059條研究相互配合之修正方案，可知
    該款在民法第1059條有效修正前，自無率然實施之基礎。是
    故，姓名條例第6條第1項第3款牴觸民法第1059條第1項規定
    應屬無效。退步言之，解釋上依姓名條例變更子女姓氏仍需
    他方同意，否則應歸於無效。為此爰依兩造離婚時之約定、
    侵權行為及民法第1059條規定提起本訴，求為命被上訴人偕
    同上訴人辦理葉祐銓回復姓氏登記為許祐銓之判決。
二、被上訴人則以：依兩造協議離婚當時之法律規定，未得上訴
    人同意，被上訴人無法逕自為葉祐銓改姓。是兩造協議離婚
    時，並無被上訴人將為葉祐銓改姓之疑慮，故未提及不得為
    葉祐銓改姓之議題，遑論經上訴人提出而獲得被上訴人允諾
    。被上訴人依修正公佈之姓名條例第6條第3款申辦葉祐銓改
    姓事宜，係依法行事，並未有違反約定行為等語，資為抗辯
    。
三、本件經原審判決駁回上訴人之訴。上訴人不服提起上訴，聲
    明為：（一）原判決廢棄。（二）被上訴人應偕同上訴人辦
    理葉祐銓回復姓氏登記為許祐銓。被上訴人則聲明：上訴駁
    回。
四、兩造不爭執之事實（見本院94年10月24日準備程序筆錄）
（一）兩造曾於94年4月22日經證人江錫麒、許金森見證，簽立
      離婚協議書。
（二）兩造於92年4月23日登記離婚，約定兩造所生之許祐銓由
      被上訴人擔任監護人。
（三）被上訴人於94年1月13日依姓名條例第6條第1項第3款規定
      ，向戶政事務所申請將兩造所生之許祐銓更改姓氏為葉祐
      銓。
（四）上揭事實，並有兩造不爭執其形式真正（見本院同上筆錄
      ）之離婚協議書、戶籍謄本（以上均影本）附卷可稽（見
      原審卷第7頁至第11頁），並據原審向桃園縣新屋鄉戶政
      事務所函查葉祐銓申辦改姓案卷資料，亦有戶政事務所函
      在卷可按（見原審卷第55頁至第57頁），自堪信為真實。
五、本件經本院於94年10月24日與兩造整理並協議簡化之爭點為
    （見本院同上筆錄，並依本院論述之先後順序而調整其次序
    ，先此敘明）
（一）上訴人依離婚協議書之約定，請求被上訴人協同辦理葉祐
      銓回復姓氏登記為許祐銓，有無理由？
  １、兩造於92年4月22日，是否達成被上訴人不得為兩造所生
      之葉祐銓改姓之協議？
  ２、若有，上訴人得否依離婚協議書之約定請求？
  ３、倘被上訴人有違反親權約定，其效果為何？上訴人得否請
      求回復葉祐銓之姓氏為許祐銓？
（二）上訴人依侵權行為請求權或民法第1059條之規定，請求被
      上訴人協同辦理葉祐銓回復姓氏登記為許祐銓，有無理由
      ？
  １、姓名條例第6條第1項第3款有無牴觸民法第1059條之規定
      ？其效力如何？
  ２、姓名條例是否為民法之特別規定而應優先適用？
  ３、被上訴人依據姓名條例第6條第1項第3款規定，而申辦更
      改許祐銓之姓氏為葉祐銓，是否為依據法律之正當行為？
  ４、本件是否應聲請大法官釋憲而停止審判？
六、茲分別論述如下
（一）上訴人依離婚協議書之約定，請求被上訴人協同辦理葉祐
      銓回復姓氏登記為許祐銓，為無理由。
  １、上訴人並未證明兩造於92年4月22日，業已就被上訴人不
      得為兩造所生之葉祐銓改姓等情事達成協議。
  （１）按當事人主張有利於己之事實者，就其事實有舉證之責
        任。但法律別有規定，或依其情形顯失公平者，不在此
        限。民事訴訟法第277條定有明文。經查，兩造就協議
        離婚時，對於葉祐銓不得更改姓氏是否達成協議一節，
        各執一詞。惟上訴人既主張有此約定，係屬積極事實，
        揆諸上開法條意旨，應由上訴人先負舉證之責。
  （２）證人江錫麒結稱：兩造於92年4月22日簽訂離婚協議書
        時，伊不記得有提到子女姓氏之問題；對於離婚協議書
        第2項約定時，男方家長有無特別要求不得更改未成年
        子之姓氏，而女方有無表示同意，伊基於專業表明依法
        律規定，女方無法單獨更改子女姓氏，故無須特別約定
        等情事，亦不記憶等節（見原審卷第109頁）；再佐諸
        江錫麒復證稱：伊記得當時在場有許金森及其配偶，另
        有1、2名親屬在場，但是姓名及稱謂伊不記得；伊不記
        得本件離婚協議之過程；對於兩造就子女姓氏有無特別
        約定沒有印象，伊僅兩造形成書面的部分有印象，除此
        之外非重要事項，伊不復記憶等語（見原審卷第109 頁
        至第110頁）觀之，專業人士對於經常處理之事務，除
        非有特殊之事故發生，否則容易發生記憶遺忘之狀況，
        應無違常情，此其一。因此，江錫麒對於兩造離婚協議
        時之經過，記憶甚為模糊，不能據以認定：兩造究竟有
        無約定不得更改葉祐銓之姓氏，應符事理，此其二。再
        者，江錫麒對於有無以其專業立場，表明該約定無庸記
        載於離婚協議書，亦不復記憶。是故，上訴人以江錫麒
        為證據方法，尚不足以證明兩造業已就被上訴人不得為
        兩造所生之葉祐銓改姓等情事達成協議。
  （３）證人許金森（即上訴人之父）雖證稱：請江錫麒律師擬
        妥離婚協議書草稿時，伊看到第2條約定有特別要求加
        註不得改姓，但江律師稱：改姓依照法律規定不是那麼
        容易，且離婚協議書應簡潔為當，故沒有行諸文字；當
        天提出不得更改子女姓氏之約定時，被上訴人及其姊姊
        在場，表示同意云云（見原審卷第110頁至第111頁）。
        然此為被上訴人及證人葉金蓮（即被上訴人之姊）所否
        認（分見原審卷第111頁及本院卷第29頁），而證人江
        錫麒之上開證詞，亦不能證明許金森之證詞屬實，亦難
        據此而認上訴人已盡舉證之責。
  （４）證人許蔡美珠（即上訴人之母）證稱：兩造簽離婚協議
        書時，上訴人之父有向被上訴人說：許祐銓之姓氏不得
        改姓，被上訴人也答應。當時是許金森說的，上訴人這
        邊沒有其他的人說，被上訴人就同意了。葉金蓮應該也
        有聽到，他當時也在云云（見本院卷第31頁）。核與證
        人蔡美津（即上訴人之阿姨）所證：「（問：兩造於92
        年4月22日簽訂離婚協議書時，就許祐銓姓氏部分，有
        無特別約定及其始末為陳述？）當時我有在場，許金森
        當時有提到孩子的監護權給被上訴人，可是被上訴人不
        能夠更改孩子的姓氏，上訴人也有提到這樣的事，被上
        訴人當時有答應等情節（見本院卷第32頁），已有出入
        。蓋許蔡美珠關於「許祐銓之姓氏不得更改」部分，明
        確陳稱「當時是許金森說的，上訴人這邊沒有其他的人
        說」云云。惟蔡美津則稱「許金森有提到不能夠更改孩
        子的姓氏，上訴人也有提到這樣的事」云云，顯見其二
        人之證詞有不符之處。查證人許蔡美珠、蔡美津對於92
        年4月22日離婚協議書之情節，均記憶深刻，各項細節
        都陳述清楚，奈何就上訴人有無提出不得更改葉祐銓姓
        氏之記憶有矛盾？因此，其等之證言是否實在，令人生
        疑。
  （５）再者，證人葉金蓮證稱：「（問：是否有聽到許蔡美珠
        女士所說的過程？）我確定沒有聽到。）等情（見本院
        卷第31頁），亦與許蔡美珠、蔡美津所證情節不合；葉
        金蓮復陳稱：「我與被上訴人、葉萬盛比較晚到，對方
        先到江律師事務所，上訴人那邊的人、還有被上訴人與
        律師在談，我跟葉萬盛在事務所的客廳等，裡面談話的
        內容大約聽的到」等語（見本院卷第29頁），又與證人
        蔡美津所謂：「大家都在會議室裡面。房間很小，有些
        人用站的，有些人用坐的，所有的過程葉金蓮應該都知
        道。」等情節（見本院卷第33頁），顯有不同之處（關
        於葉金蓮所在之處所不同）。準此，有利於上訴人主張
        之證詞（證人許金森、許蔡美珠、蔡美津之證詞），不
        能由不利於上訴人之證詞中（證人葉金蓮之證詞），獲
        得證實，堪以認定。
  （６）此外，衡諸兩造協議離婚之時，姓名條例尚未修正公布
        ，是依當時應適用民法之規定，並無被上訴人得為葉祐
        銓更改姓之疑慮；離婚協議書第2條復約定：「女方如
        改嫁人，同意許祐銓權利及義務之行使或負擔（監護權
        ）改由男方任之。」字樣，客觀上亦無據以認定被上訴
        人將為許祐銓更改姓氏之可能等情以觀，實難認上訴人
        之父或上訴人有提出許祐銓不得更改姓氏要求之可能。
        倘上訴人或許金森重視許祐銓之姓氏問題，為何同意約
        定將許祐銓權利及義務之行使或負擔（監護權）由被上
        訴人任之，亦違常理。
  （７）證人雖屬無法替代之證據方法，亦不得以證人與當事人
        之親誼關係而全盤否定其證詞之可信。然於本件，證人
        許金森、許蔡美珠、蔡美津分別係上訴人之父、母、阿
        姨，其等之證詞間有出入之處，業如上（４）所示，亦
        不能獲得被上訴人及證人葉金蓮之證實，復無法由見證
        律師江錫麒之證言得到驗證，實難僅以許金森等3人之
        證言，即認定兩造間確有被上訴人不得為兩造所生之葉
        祐銓改姓之約定。
  （８）綜此，被上訴人抗辯兩造於92年4月22日並未就被上訴
        人不得為未成年子葉祐銓改姓一節達成協議，應可採信
        。上訴人主張兩造曾就被上訴人不得為未成年子葉祐銓
        改姓達成協議，不足採取，則上訴人依兩造離婚約定，
        而請求更改未成年子葉祐銓姓氏云云，顯乏依據。
  ２、至於「若兩造間確有系爭約定時，上訴人得否依離婚協議
      書之約定請求？」之爭點部分，因上訴人不能舉證證明確
      有系爭約定，故此爭點之前提不成立，即無論述之必要。
      又關於「倘被上訴人有違反親權約定，其效果為何？上訴
      人得否請求回復葉祐銓之姓氏為許祐銓？」之爭點部分，
      因上訴人未舉證證明被上訴人有何違反親權約定之行為，
      故此部分爭點，亦無詳細論述之必要，均併此指明。此外
      ，上訴人復於辯論意旨狀敘及：以被上訴人違約而撤銷或
      以其單獨變更姓氏行為無效，請求其為回復登記（準用婚
      姻無效及撤銷之法律效果，或直接適用民法第113條、第
      114條之規定）云云。姑不論其法律適用意見有無理由，
      惟上訴人不能證明確有系爭約定，故其主張之前提不成立
      ，自無論述之必要，附此敘明。
（二）上訴人依侵權行為請求權或民法第1059條之規定，請求被
      上訴人協同辦理葉祐銓回復姓氏登記為許祐銓，均無理由
      。
  １、姓名條例第6條第1項第3款之規定，與民法第1059條規定
      確有不同。惟民法第1059條係就父母子女姓氏為概括規定
      ，而姓名條例第6條第1項第3款係就特定情形而為規定。
      按子女從父姓。但母無兄弟，約定其子女從母姓者，從其
      約定。贅夫之子女從母姓。但約定其子女從父姓者，從其
      約定。民法第1059條定有明文。而92年6月25日修正公布
      之姓名條例第6條第1項第3款則規定：有下列情事之一者
      ，得申請改姓：三、夫妻離婚，未成年子女姓與行使親權
      之父或母姓不同者。由是以觀，顯見姓名條例第6條第1項
      第3款之規定，與民法第1059條規定，雖有不同。惟姓名
      條例第6條第1項第3款之規範重點，乃在於夫妻離婚後、
      行使親權人與未成年子女姓氏不同之情況，就民法第1059
      條僅就父母子女姓氏之概括規定而言，要屬特定事項，應
      可確定。至姓名條例第6條第1項第3款規定之效力如何，
      則詳如下２所述。
  ２、姓名條例第6條第1項第3款，為民法第1059條之特別規定
      ，應優先適用。
  （１）姓名條例第6條第1項第3款修正之立法提案案由載明：
        「鑒於台灣離婚率持續升高，離婚所衍生的社會、家庭
        問題逐漸受到關注，內政部現行「姓名條例」的改姓規
        定，未允許因父母離婚，造成子女姓氏與對於未成年子
        女權利義務之行使或負擔之一方不同時，申請更改的問
        題。子女一般從父姓，監護權之歸屬表示著監護人具扶
        養能力與意願，彰顯含辛茹苦扶養子女的單親家庭母親
        卻缺少一份鼓勵。爰此，為落實兩性平權，彰顯追本溯
        源精，提案修正姓名條例第6條條文草案，增列「夫妻
        離婚，子女姓與監護人不同者，得申請改姓」等節（見
        原審卷第128頁）；而提案說明略謂：「子女從父姓，
        以女性觀點出發，離婚後的婦女好不容易取得監護權扶
        養子女，但其子女仍必須從前夫姓氏，以致出現母親扶
        養冠前夫姓子女的情形；無法因婚姻的終止、監護權之
        取得，而讓子女得以從母親姓氏。此舉不但無法彰顯姓
        氏「追本溯源」的精神，更抹煞單親母親扶養子女的苦
        心。」「為進一步落實兩性平等目標，彰顯單親家庭父
        母養育子女的辛苦，擬提案修正姓名條例第6條得申請
        改姓規定中，增列第4款：「夫妻離婚，子女姓與監護
        人不同者」，讓辛苦撫養子女的單親家庭父母，得以藉
        此「正名」，讓父母的付出有所回報。也藉此修法，讓
        姓名條例去除有「保護男人，歧視女人」的法律觀念偏
        差。」等情（見原審卷第144頁）。
  （２）按法規對其他法規所規定之同一事項而為特別之規定者
        ，應優先適用之。中央法規標準法第16條前段定有明文
        。揆諸上揭立法提案理由可見，姓名條例第6條第1項第
        3 款之立法目的，在於賦予離婚後獨任行使親權之父母
        一方，得為未成年子女改姓，使之與獨任親權之父母一
        方姓氏相同，顯係就子女稱姓另為特別規定。是依上開
        中央法規標準法之規定，關於姓氏變更，姓名條例既為
        民法之特別規定，自應予優先適用。
  （３）上訴人雖以：姓名條例第6條第1項第3款規定，於立法
        院三讀之附帶決議就民法1059條修正前，當無率然實施
        之基礎云云。然查，姓名條例第14條明定：本條例修正
        條文，自公布日施行。而姓名條例第6條之修正部分，
        早於92年6月25日即經總統令修正公布，上訴人認為姓
        名條例第6條第1項第3款規定不得率然實施云云，顯非
        可採。姑不論立法院之附帶決議並不具備法律效力，不
        得排除法律明文之施行日期，且民法第1059條之修正案
        ，係配合民法親屬編部分條文之修正，牽涉層面甚多，
        目前仍未提送立法院審議（參卷附新聞資料）。況現行
        民法第1059條之規範重點，在於子女之姓氏，而該條修
        法之方向，乃在於修正違反男女平等原則（現行法一律
        以從父姓為原則，修法方法將朝父母雙方約定之方向）
        ，要與姓名條例第6條第1項第3款規定，無齟齬扞格之
        處。
  （４）上訴人另以：姓名條例屬行政法規，無變更人民實體法
        權利義務關係之權力與法效云云。惟按中華民國國民之
        本名，以一個為限，並以戶籍登記之姓名為本名；國民
        依法令之行為，有使用姓名之必要者，均應使用本名；
        學歷、資歷、執照及其他證件應使用本名，未使用本名
        者，無效；財產之取得、設定喪失、變更、存儲或其他
        登記時，應用本名，其未使用本名者，不予受理。姓名
        條例第1條第1項、第3條、第4條、第5條分別定有明文
        。由是以觀，顯見姓名條例之性質固屬於行政行律，但
        對於人民實體法律之權利義務關係，仍有其規範之目的
        及效果，甚為灼然。上訴人空言主張姓名條例第6條第
        1項第3款規定抵觸民法第1059條而無效云云，顯不足採
        。
  （５）準此可見，姓名條例第6條第1項第3款，係屬民法第
        1059條之特別規定，應優先適用，要屬彰彰明甚。
  ３、被上訴人依據姓名條例第6條第1項第3款規定，而申請辦
      理更改許祐銓之姓氏為葉祐銓，係屬依據法律之正當行為
      。
  （１）被上訴人於離婚後，獨任葉祐銓之監護，復於94年1月
        13 日依姓名條例第6條第1項第3款規定，向戶政機關申
        辦許祐銓之姓氏為葉祐銓之登記，核屬依據法律之正當
        行為，自無該當侵權行為之可言。上訴人依侵權行為法
        則，求為命被上訴人回復原狀，即偕同辦理葉祐銓回復
        姓氏登記云云，顯屬無據。
  （２）又依前四條規定申請改姓、冠姓、回復本姓、改名、更
        改姓名或更正本名者，以當事人或法定代理人為申請人
        。姓名條例第10條前段定有明文。是故，未成年子女依
        姓名條例第6條第1項第3款規定而申請改姓者，自應以
        其法定代理人為申請人，應無疑義。惟此所謂之法定代
        理人，是否應包括未行使親權之一方？內政部92年7月
        30日台內戶字第09200071301號函略謂：考量本條款之
        立法精神，並符合行使親權者實際之需求，認依該條款
        申請改姓者，由行使親權之一方為申請人，無須提憑父
        母雙方書面約定書辦理等情（見原審卷第94頁）。經核
        諸上揭姓名條例第6條第1項第3款之立法意旨，應認內
        政部上開函釋意旨，應符合立法精神。蓋姓名條例第6
        條第1項第3款既規定：未成年子女得為與行使親權之一
        方同姓而申請改姓，若附加未行使親權之一方之書面同
        意，實屬增加法律所無之要件，自非妥適。
   （３）職是，被上訴人依據姓名條例第6條第1項第3款規定，
         而獨自為申請人申請辦理更改許祐銓之姓氏為葉祐銓
         （見原審卷第56頁至第57頁），於法要屬有據，堪予
         確定。
  ４、本件不應聲請大法官釋憲而停止審判。
  （１）按法官於審理案件時，對於應適用之法律，依其合理之
        確信，認為有牴觸憲法之疑義者，各級法院得以之為先
        決問題，裁定停止訴訟程序，並提出客觀上形成確信法
        律為違憲之具體理由，聲請大法官解釋，業經釋字第37
        1號解釋在案。其中所謂「先決問題」，係指審理原因
        案件之法院，確信系爭法律違憲，顯然於該案件之裁判
        結果有影響者而言；所謂「提出客觀上形成確信法律為
        違憲之具體理由」，係指聲請法院應於聲請書內詳敘其
        對系爭違憲法律之闡釋，以及對據以審查之憲法規範意
        涵之說明，並基於以上見解，提出其確信系爭法律違反
        該憲法規範之論證，且其論證客觀上無明顯錯誤者，始
        足當之。如僅對法律是否違憲發生疑義，或系爭法律有
        合憲解釋之可能者，尚難謂已提出客觀上形成確信法律
        為違憲之具體理由（釋字第572號解釋參照）。
  （２）再者，子女姓氏乃基於法律上父母子女關係而來，尤以
        血統連絡為基礎，基此而得判斷血緣關係（或係法律上
        父母子女關係）及標示資以區別他人，具有保護當事人
        地位及維護社會交易安全之作用，是法律明文子女姓氏
        非從父姓即從母姓，當有其規定之意義。傳統親屬法基
        於父系社會兼顧母系家族傳宗接代要求，於民法第1059
        條規定子女稱姓原則從父姓，例外得約定從母姓，惟今
        日社會環境已有改變，除維護人倫秩序外，並著重男女
        平等。觀諸上揭姓名條例第6條第1項第3款規定子女稱
        姓仍限於父母姓氏，並非毫無節制，復觀之立法提案理
        由「為進一步落實兩性平等目標，彰顯單親家庭父母養
        育子女的辛苦」「藉此修法，讓姓名條例去除有「保護
        男人，歧視女人」的法律觀念偏差」，要係出於落實兩
        性平等所為修法，未出立法形成自由範圍，應無違反憲
        法規定疑義。
  （３）至於，上訴人謂：依現行民法規定，僅於母任監護人時
        ，方會產生子女姓氏與監護人不同之情形，故姓名條例
        第6條第1項第3款僅有母方有適用之機會，顯違男女平
        等原則云云。惟現行民法第1059條關於子女從母姓者，
        仍有「母無兄弟，約定其子女從母姓」「贅夫之子女從
        母姓」等情況，上訴意旨未究明法律規定，偏執一方，
        而認姓名條例第6條第1項第3款有違男女平等，顯無可
        採。
  （４）至於上訴人主張：姓名條例第6條第1項第3款之規定，
        將使離婚時欲限制女方不得變更子女姓氏之男方，無法
        以契約約定方式排除該條之適用，益證其立法違反男女
        平等及既得權保障云云。經查，姓名條例第6條第1項第
        3 款規定，無論父或母獨任監護人時，均有適用之機會
        ，業如上（３）所述，此其一。再者，上訴人之上揭主
        張，明顯係出於傳統父系社會傳宗接代要求、男女不平
        等之觀念而來，其立論即違反男女平等原則，此其二。
        上訴人所謂「使離婚時欲限制女方不得變更子女姓氏之
        男方，無法以契約約定方式排除該條之適用」云云，心
        態極為可議，蓋獨任行使親權之父母，其辛勞顯非他方
        所能比擬，倘該他方竟以契約約定，使姓名條例第6條
        第1項第3款之規定排除在外，則該條款之規定，將形同
        具文。是以，立法者未賦予合意排除之空間，亦難認有
        違男女平等或既得權之保障，此其三。至於子女之姓氏
        ，無論從父或從母，皆足以表彰其血緣身分，上訴人以
        子女之姓氏為其既得權利，徒然彰顯其父權心態，實與
        男女平權觀念相距甚遠，當非可信，此其四。
  （５）至上訴人另謂：姓名條例第6條第1項第3款規定未賦予
        未行使親權之一方有參與表示意見之機會，或請求救濟
        之途，亦屬違憲云云。惟姓名條例第6條第1項第3款規
        定之立法目的，即在獨任未成年女子之親權人，得申請
        未與其同姓之子女改姓，若須得未行使親權之一方書面
        同意，實屬增加法律所無之要件，並非妥適等情，業如
        上３之（２）所述。因此，立法者未賦予未行使親權之
        一方有參與表示意見之機會，當在避免父母雙方再次爭
        執、衝突，且使該條款之適用無障礙空間，亦無違憲之
        疑義。至上訴人所謂救濟途逕云云，乃基於子女姓氏為
        其既得權利，顯違現今法律體系認知之價值，自無可取
        ，併此指明。
  （６）此外，上訴人所謂：倘將來葉祐銓改定監護權人為上訴
        人時，上訴人得否申請改姓？若得申請改姓，是否造成
        該未成年子女之姓氏一再變動云云。惟上訴人所指情事
        ，或屬法律解釋問題，或屬立法形成事項，但與本件所
        示情節有間，本院無庸贅予論述，併此指明。
  （7）據此，上訴人聲請促使本院職權裁定停止訴訟聲請釋憲
       云云，本院認為無理由且無必要，附此說明。
七、綜上所述，上訴人主張依兩造離婚時之約定、侵權行為及民
    法第1059條規定提起本訴，求為命被上訴人偕同上訴人辦理
    葉祐銓回復姓氏登記為許祐銓之判決，均為不足採。被上訴
    人之上揭抗辯，尚屬可信。是則上訴人執上開主張被上訴人
    應偕同上訴人辦理葉祐銓回復姓氏登記為許祐銓云云，自屬
    無據。從而，上訴人之請求，為無理由，不應准許。原審為
    上訴人敗訴之判決，並無不合。上訴意旨指摘原判決不當，
    求予廢棄改判，為無理由，應予駁回。
八、本件事證已臻明確，至於未詳細論述之爭點（倘被上訴人有
    違反親權約定，其效果為何？上訴人得否請求回復葉祐銓之
    姓氏為許祐銓？）；兩造其餘之攻擊或防禦方法；未經援用
    之證據，經本院斟酌後，認為均不足以影響本判決之結果，
    自無一一詳予論駁之必要，併此敘明。
九、據上論結，本件上訴為無理由，依民事訴訟法第449條第1項
    、第78條，判決如主文。
中    華    民    國    95    年     1    月    11    日
                  民事第14庭      審判長法  官  許正順
                                        法  官  張  蘭
                                        法  官  鍾任賜
正本係照原本作成。
如不服本判決，應於收受送達後20日內向本院提出上訴書狀，其
未表明上訴理由者，應於提出上訴後20日內向本院補提理由書狀
（均須按他造當事人之人數附繕本）上訴時應提出委任律師或具
有律師資格之人之委任狀；委任有律師資格者，另應附具律師資
格證書及釋明委任人與受任人有民事訴訟法第466條之一第一項
但書或第二項（詳附註）所定關係之釋明文書影本。
中    華    民    國    95    年    1     月    12    日
                                        書記官  王敬端
附註：
民事訴訟法第四百六十六條之一（第一項、第二項）：
對於第二審判決上訴，上訴人應委任律師為訴訟代理人。但上訴
人或其他法定代理人具有律師資格者，不在此限。
上訴人之配偶、三親等內之血親、二親等內之姻親，或上訴人為
法人、中央或地方機關時，其所屬專任人員具有律師資格並經法
院認為適當者，亦得為第三審訴訟代理人。

司法院資訊處製作；財團法人民間司法改革基金會備份。
